臺灣新竹地方法院民事判決　　　　　　　 93年度訴字第743號
原　　　告　乙○○
被　　　告　己○○
上列當事人間請求拆屋還地事件，本院於民國94年6月3日辯論終
結，判決如下：
    主  文
被告應將坐落新竹縣新埔鎮○○段一五一六地號土地上如附圖所
示Ｆ部分，面積一二０平方公尺之二層樓房建築物拆除，將該土
地返還予全體共有人。
被告應給付原告新臺幣貳仟玖佰貳拾捌元，及自民國九十三年十
二月二十六日起至返還前項土地之日止，按月給付原告新臺幣肆
拾玖元。
原告其餘之訴及假執行之聲請均駁回。
訴訟費用由被告負擔。
本判決第一項得假執行。但被告如於假執行程序實施前以新臺幣
拾伍萬肆仟貳佰肆拾元為原告預供擔保，得免為假執行。
本判決第二項得假執行。但被告如於假執行程序實施前以新臺幣
仟貳佰貳拾貳元為原告預供擔保，得免為假執行。
    事實及理由
壹、原告主張：
一、緣新竹縣新埔鎮○○段1516地號土地(下稱：系爭土地)，為
    兩造所共有。詎被告己○○未經全體共有人之同意，竟在其
    上建築一棟二層樓混凝土建築物，占用系爭土地面積120 平
    方公尺，侵害原告之權利，經屢次催告均置之不理，爰依民
    法第767條及第821條等規定提起本件訴訟，請求被告拆屋還
    地。
二、又被告占用系爭土地，即獲有相當於租金之不當得利，暫以
    基地50坪(約160 平方公尺)，乘以公告現值每平方公尺新台
    幣(下同)2,952 元，因系爭土地為甲種建築用地，且位於馬
    路旁，價值不低，被告相對獲得較高之利益，認以總額年息
    百分之10計算較符合公平，計算方式為：160 平方公尺×2,
    952元/平方公尺×10﹪×5年×持分1/4＝59,040元(每年11,
    808元)，爰依不當得利及侵權行為之規定，請求被告付原告
    59,040元，及自本訴狀繕本送達之翌日起至履行拆屋還地之
    日止，按年給付11,808元。
三、原告為此聲明：
  (一)被告應將坐落新竹縣新埔鎮○○段1516地號上如附丈成果
      圖所示F部分，面積120平方公尺之二層樓房建築物拆除，
      將該土地返還予全體共有人。
  (二)被告應給付原告59,040元，及自起訴狀繕本送達之翌日起
      至履行前項義務之日止，按年給付11,808元。
  (三)訴訟費用由被告負擔。
  (四)原告願供擔保請准宣告假執行。
貳、被告則以：
一、兩造之祖父林傳育有二子，長子林清榮為被告之父，次子
    林清源為原告之父，林傳與其二位兒子林清榮、林清源在
    世時，林傳曾令二位兒子抽籤決定有關系爭新竹縣新埔鎮
    ○○段1516地號土地，與同地段1515、1515-1、1517等地號
    土地，各一半坐落地點，以便日後其二位兒子可以全權使用
    抽得之地號土地，例如在抽得之土地建屋等等。被告在系爭
    1516地號土地建屋之地點即為被告之父林清榮當年所抽中者
    。嗣兩造之祖父及父親先後辭世，當年就系爭土地所為約定
    之權利義務，自由兩造及兩造其餘兄弟等繼承，故被告在系
    爭1516地號土地上建屋，係繼承被告之父與原告之父生前所
    為約定，有正當權源，自係有權占有，原告起訴請求被告拆
    屋還地自屬無據。
二、又除被告這一房在系爭土地上建屋外，先前被告父親即大房
    林清榮及原告之父親即二房林清源在世時，二家分別各自出
    資在抽得之共有土地上均蓋有房屋。由上開事實，益證兩造
    上一代確存有前開約定。
三、上開四筆土地迄今仍由林清榮、林清源二兄弟之後代( 即兩
    造這一代 )維持共有關係，被告為期明確，在多年前曾請甲
    ○○代書委由葉步鑑，就上開土地進行測量，用以確定上一
    代即林清榮、林清源二兄弟，各自抽得之土地位置，被告是
    大房林清榮之子，當年測量時，就是要確定大房林清榮及二
    房林清源各自使用之土地位置，故在測量時還告訴土地代書
    甲○○，大房是何位置、二房是何位置，被告之房子是蓋在
    自己父親即大房林清榮所抽得之位置，測量當時二房之配偶
    亦到場表示同意，而當年施測時，並製有實測分割圖為證，
    再再證明被告抗辯屬實。
四、綜上，原告請求被告拆屋還地及給付相當租金之不當得利，
    均無理由。退步言之，縱認被告係無權占有(被告否認之)，
    但原告請求以公告現值總價百分之10，計算不當得利，亦屬
    過高，因系爭土地並非都市土地，而是鄉下土地，原告以年
    息百分之10計價實屬過高，應酌減為年息百分之3方為合理。
五、被告為此聲明：
  (一)原告之訴及其假執行之聲請均駁回。
  (二)訴訟費用由原告負擔。
  (三)被告若受不利判決，願供擔保請准宣告免予假執行。
、兩造不爭執之事項：
一、原告與被告及訴外人丙○○為系爭新竹縣新埔鎮○○段1516
    地號土地及新竹縣新埔鎮○○段1515、1515之1及1517 地號
    土地之共有人，業據原告提出土地登記簿謄本附卷可稽。
二、又被告所有門牌號碼新竹縣新埔鎮下寮里6 鄰下枋寮21號二
    層樓房，坐落在系爭土地上如附圖所示F部分面積120平方公
    尺等情，既為兩造所不爭，且經本院履勘現場，及囑託新竹
    縣竹北地政事務所測量屬實，有本院勘驗筆錄及新竹縣竹北
    地政事務所民國94年3月30日北地所測聘字第0940001734 號
    函檢具之土地複丈成果圖(下稱：附圖)附卷可稽，堪信為真
    實。
三、再被告所有上開門牌號碼新竹縣新埔鎮下寮里6 鄰下枋寮21
    號二層樓房，係被告籌款給其父林清榮興建房屋，目前房屋
    為被告一人所有，亦為兩造所不否認( 詳本院94年6月3日言
    詞辯論筆錄 )，且經證人即被告兄弟丁○○、庚○○、戊○
    ○到庭對此表示不爭執(詳本院94年5月2日言詞辯論筆錄)。
肆、得心證之理由：
一、本件兩造爭執之處，經本院整理爭點係在於被告所有上開房
    屋是否無權占有系爭土地？茲分述如下：
    (一)按當事人主張有利於己之事實者，就其事實有舉證之責
        任。但法律別有規定，或依情形顯失公平者，不在此限
        ，此為民事訴訟法第277 條所明定。又按以無權占有為
        原因，請求返還所有物之訴，被告對原告就其物有所有
        權存在之事實無爭執，而僅以非無權占有為抗辯者，原
        告於被告無權占有之事實，無舉證責任。被告應就其取
        得占有係有正當權源之事實證明之。如不能證明，則應
        認原告之請求為有理由(最高法院92年度台上字第312號
        判決意旨參照 )。查原告主張被告所有上開房屋無權占
        有兩造共有之系爭土地等情，則為被告所否認，辯稱：
        其在系爭土地上建屋，係繼承其父與原告之父生前所為
        約定，係有正當權源，自係有權占有等語，揆之上開規
        定，被告即應就其占有係有正當權源之事實加以證明。
        而被告主張曾於78年5 月間請訴外人甲○○代書委由葉
        步鑑，就系爭土地進行測量，用以確定兩造之父即林清
        榮、林清源二兄弟，各自在祖父作籤時抽得之土地位置
        ，被告之房子是蓋在自己父親即大房林清榮所抽得之位
        置，測量當時二房之配偶即原告之養母亦到場表示同意
        乙節，並提出測量者葉步鑑所繪之實測分割圖一紙為據
        ，惟證人甲○○經本院傳訊到庭既結證：「( 問：有無
        在78年間受被告委託辦理系爭土地分割事宜？ )答：有
        。」、「(問：當時打算分割的土地有幾筆？)答：時隔
        太久，已忘記。」、「( 問：是否有請葉步鑑去測量？
         )答：有。我本人在測量當日也在場，當天在場的人已
        經不記得。」、「( 問：測量繪出的分割圖面積、位置
        是何人告訴你，如此測量？ )答：只記得被告有在測量
        當日在場，依照被告所述測量。」、「( 問：測量時現
        場在系爭土地上有無房子？ )答：有。房子是靠近道路
        的地方，是二層樓房子，好像是被告的住家。」、「(
        問：後來分出來的圖有無送給被告或其他人看過？ )答
        ：有，但原告不同意這樣分割，才沒辦妥手續。」等語
        (詳本院94年2月18日言詞辯論筆錄 )，已就當時測量係
        依被告指示而為，原告並無同意測量後所繪之分割成果
        乙節，予以結證明確，是被告所述測量當時原告之養母
        曾到場表示同意依其所指之位置，劃分各自取得之範圍
        ，顯與證人甲○○所述不符，且兩造當時苟有同意依上
        一代協議明確劃分各自取得之範圍，衡之常情，應可於
        實測分割圖繪製完成後，就兩造先祖所遺留之系爭土地
        及相鄰近之新竹縣新埔鎮○○段1515、1515之1及 1517
        地號土地據此加以辦理分割登記，惟竟未為之，是被告
        上開所辯，顯與常理有悖，尚難採信。
    (二)又證人即系爭土地共有人之一丙○○亦到庭證述：「(
        問：是否知道被告在系爭土地上蓋房子？ )答：那時我
        還小，房子是被告或是他父親所蓋要問我母親才清楚。
        」、「(問：就新埔鎮○○段1517、1515、1515之1地號
        的共有土地，共有人之間有無分管約定？ )答：有，我
        們這房在前面，我伯父在後面。」、「( 問：共有人之
        間如何為分管的協議？【提示地籍圖謄本】 )答：現在
        被告蓋房子的地點是我們的，1517地號我們與伯父一人
        一半，1515、1515之1 地號也有一人一半使用的約定。
        」、「(問：你們這房有無在上開共有土地上蓋房子？)
        答：除了老家外，我們沒有蓋房子，但是有在1515地號
        土地的下方蓋豬舍。」等語(詳本院94年1月19日言詞辯
        論筆錄 )，雖陳述兩造就系爭土地與新竹縣新埔鎮○○
        段1515、1515之1及1517 地號土地存有分管協議，惟亦
        認被告現所有房屋所在之土地係屬於原告這房所分得之
        權利，即難據證人丙○○之證詞，採為被告有權占有系
        爭土地F部分處之認定。
    (三)再者，兩造所分別共有系爭新竹縣新埔鎮○○段1516地
        號土地及新竹縣新埔鎮○○段1515、1515之1及1517 地
        號土地之使用現狀，除在系爭新竹縣新埔鎮○○段1516
        地號土地上如附圖所示F 部分有被告所有之二層樓房外
        ，並在系爭土地如附圖所示E 部分面積30平方公尺有一
        間瓦房存在，該間瓦房亦為被告所使用，另在系爭土地
        如附圖所示J 部分面積14平方公尺及新埔鎮○○段1515
        地號土地上N部分面積2平方公尺有一間豬舍，該豬舍為
        原告所有。又在系爭土地如附圖所示B部分面積223平方
        公尺及新埔鎮○○段1515之1地號土地上如附圖所示k部
        分面積72平方公尺為四合院老宅，該四合院之兩側為兩
        造各自使用，中間供奉林家祖先牌位，餘均為空地，被
        告並在新埔鎮○○段1517地號土地上種植藥草使用中等
        情，既為兩造所不爭，且經本院履勘現場，及囑託新竹
        縣竹北地政事務所測量屬實，有本院勘驗筆錄及新竹縣
        竹北地政事務所94年3月30日北地所測聘字第094000173
        4 號函檢具之附圖附卷可稽，足見兩造所共有之上開土
        地，除在新竹縣新埔鎮○○段1515地號有 2平方公尺之
        豬舍，及新埔鎮○○段1515之1地號有72 平方公尺之四
        合院老房子存在外，僅於系爭土地上有房屋存在，則兩
        造祖父林傳前苟有命二子即原告父親林清源、被告父
        親林清榮抽籤決定取得系爭土地及新竹縣新埔鎮○○段
        1515、1515之1及1517 地號土地各自使用位置之事，應
        無僅就系爭土地約由被告父親使用現有房屋所在之系爭
        土地處，絲毫未提及原告父親使用系爭土地何處之理。
        況系爭土地與兩造共有新竹縣新埔鎮○○段1517地號土
        地前方緊臨新埔鎮○○路，且同為建地，若兩造父親有
        達成具體使用各該土地位置之情，亦無僅就系爭土地達
        成協議，餘就與系爭土地相鄰之新竹縣新埔鎮○○段15
        17地號土地，及新埔鎮○○段1515、 1515之1地號土地
        疏未商洽，致雙方日後對於分配剩餘土地之價值，及被
        告已在系爭土地建屋，使用土地之價值應如何折算，方
        為公允，滋生爭議。遑論，兩造之父親及祖父苟有就雙
        方使用系爭土地位置達成協議，原告父親應無僅在系爭
        土地右下方興建豬舍一間外，迄今多年均未依協議使用
        其分得之系爭土地及新竹縣新埔鎮○○段1515、1515之
        1及1517 地號之空地，足見被告所辯兩造祖父及父親就
        系爭土地已約定各自使用之位置，應由兩造繼受父親之
        約定等語，顯與常理有違，要難採信。
    (四)從而，被告就其所有房屋占有系爭土地，係有正當權源
        乙節既不能證明，即應認原告主張被告所有上開房屋係
        無權占有系爭土地，堪予採信。
二、再按，無法律上之原因而受利益，致他人受損害者，應返還
    其利益。雖有法律上之原因，而其後已不存在者，亦同；民
    法第179 條定有明文。又無權占有他人之土地，可獲得相當
    於租金之利益為社會通常之觀念；最高法院61年度臺上字第
    1695號判例亦著有明文。本件被告無權占有系爭土地，即獲
    有相當於租金之不當得利，則原告依民法179條、第184條第
    1項前段規定，請求被告給付原告自起訴日前5年起迄返還土
    地之日止所受相當於租金之利益或損害金，揆諸前揭說明，
    自屬有據。復按，城市地方房屋之租金，以不超過土地及其
    建築物申報總價額年息百分之10為限；土地法第97條第1 項
    定有明文。而土地法第97條規定之土地價額，係指法定地價
    而言，為土地法施行法第25條所明定；又土地法第148 條規
    定，土地所有權人依土地法所申報之地價為法定地價。再租
    用基地建築房屋，其地租依土地法第105 條規定準用同法第
    97條所定城市地方房屋之租金標準，即以不超過土地申報價
    額年息百分之10為限。且土地法第97條所稱之城市地方係指
    市縣行政區域而言，凡在市縣行政區域內者，即有其適用。
    查被告所有房屋坐落在系爭土地面積為120 平方公尺，93年
    1月間公告土地現值為每平方公尺2,952元，自88年7 月迄今
    申報地價為每平方公尺488 元，業據原告提出土地登記謄本
    、地價第一類謄本各一件附卷可稽，而被告所有房屋前方道
    路為新埔鎮○○路，寬約八米寬，距離義民廟約三、四百公
    尺，附近為住宅區，距亞東纖維廠約三公里，既有本院勘驗
    筆錄附卷可參，本院認為被告就其所有房屋坐落在系爭土地
    所受相當於租金之利益，按年以土地申報總價額年息百分之
    4 計算為相當，則被告就其所有房屋占有系爭土地所受每年
    相當於租金之不當得利為2,342元【計算式為：(488x120)x4
    %=2,342，小數點以下四捨五入 】，每月所受相當於租金之
    不當得利為195元【計算式為：(2,342÷12)=195，小數點以
    下四捨五入】，又原告就系爭土地僅有4分之1之權利範圍，
    則原告依民法第179條、第184條，請求被告給付原告自88年
    11月8日至93年11月8日起訴日止5 年間所受相當於租金之不
    當得利為2,928元【計算式為：(2,342x5)÷4= 2,928，小數
    點以下四捨五入】，及被告自起訴狀繕本送達之翌日起至交
    還土地之日止，應按月給付原告所受相當於租金之不當得利
    為49元【計算式為：(195÷4)=49， 小數點以下四捨五入 】
    ，堪予認定。
三、綜上所述，原告請求被告應將坐落新竹縣新埔鎮○○段1516
    地號土地上如附圖所示F部分，面積120平方公尺之二層樓房
    建築物拆除，將該土地返還予全體共有人，及被告應給付原
    告2,928元，及自起訴狀繕本送達翌日即93年12月26 日起至
    返還前項土地之日止，按月給付原告49元，核屬有據，應予
    准許，逾此部分之請求，則屬無據，應予駁回。
四、假執行之宣告：
  (一)本判決第一項、第二項所命給付之金額未逾500,000 元，
      應依民事訴訟法第389條第1項第5 款之規定依職權宣告假
      執行。
  (二)原告及被告分別陳明願供擔保，聲請宣告假執行及免假執
      行，經核本判決第一項、第二項原告勝訴部分，爰依職權
      宣告假執行，原告就本件提出請准宣告假執行之聲明，不
      過係促法院職權之發動，於法院應依職權宣告假執行不生
      影響，本院自無庸為假執行准駁之判決，併此敘明。又被
      告聲請免為假執行部分，合於法律規定，爰分別酌定相當
      之擔保金額宣告之；原告其餘假執行之聲請，因該部分訴
      之駁回而失所依據，應併予駁回。
五、因本案事證已臻明確，兩造其餘陳述及證據聲請與判決結果
    無礙，爰不予審酌，併予敘明。
四、結論：原告之訴為一部有理由、一部無理由，依民事訴訟法
    第79條、第389條第1項第5款、第392條 ，判決如主文。
中　　華　　民　　國　　94　　年　　6 　　月　　30　　日
                  民事第二庭    法　官　王佳惠
以上正本係照原本作成。
如對本判決上訴，須於判決送達後20日內向本院提出上訴狀。
                                書記官　林淑瑜
中　　華　　民　　國　　94　　年　　6 　　月　　30　　日
